臺灣高等法院臺南分院民事裁定　　　94年度抗字第333號
抗　告　人　乙　○
相　對　人　鎰滿企業有限公司
法定代理人　甲○○
代　理　人　丙○○
上列抗告人因與相對人間聲請證據保全事件，對於中華民國94年
5月25日臺灣臺南地方法院94年度聲字第705號裁定提起抗告，本
院裁定如下：
    主    文
抗告駁回。
抗告訴訟費用由抗告人負擔。
    理    由
一、本件聲請人即抗告人於原審法院聲請意旨略以：
  (一)、宜詮貿易有限公司即「佛濟舊衣回收廠」原設於台南市○
      ○區○○路2段874號，抗告人係該公司負責人，相對人鎰
      滿企業有限公司原設於台南市○○區○○路2段876、878
      號。因台南市○○區○○路2段874號於民國（下同）93年
      9月26日下午18時33分發生火災，同區路段874、876、878
      號均無一倖免。抗告人之宜詮貿易有限公司即「佛濟舊衣
      回收廠」，損失十分慘重。本件火災發生造成各戶損失均
      達新臺幣數千萬元以上，又涉及公共危險罪名之刑責，抗
      告人認為現場不應貿然破瓖，前已依刑事訴訟法第219條
      之1、之3之規定，向台灣台南地方法院檢察署聲請刑事證
      據保全（案號94年度他字第49號)，業經保全現場迄今。
      本件火災發生原因，經台南市消防局、臺灣臺南地方法院
      檢察署委託內政部消防署勘驗現場後，仍認起火原因不明
      ，該署檢察官已諭知將於94年5月25日解除刑事證據保全
      之命令。惟抗告人之鄰居即相對人公司係經營、製造塑膠
      保冷器材，工廠裡充滿化學製劑及工廠機械長時間運轉，
      並保有高額火災險，倘證據不予繼續保全，該保險公司將
      前往破壞現場，保險公司為實現其求償權、代位權，就火
      災責任之評估可能失之公平，真正起火原因將永難水落石
      出。起火點不可能在874號房屋之理由：
    1.同段874號房屋係抗告人之舊衣回收中心，堆滿舊衣易燃
      物，除非舊衣全部燃燒完畢，燒及屋項以後才有可能燒到
      相對人公司設址之同段876、878號房屋。但實際上舊衣僅
      燒毀約10分之1，而10分之9之衣物均保持完好。
    2.抗告人之舊衣回收中心之同段874號房屋與相對人公司設
      址之同段876號房屋的牆壁係兩層鐵皮浪板密封隔間，且
      抗告人之舊衣回收場中間留有2公尺寬的工作通道，比一
      般的防火巷還寬，而置放於中間位置的打包機、汽油堆高
      機並未燒到，大火豈可能於短短30分鐘已內，於同段874
      號房屋右側層層越過舊衣、通道、打包機、堆高機、兩層
      鐵皮浪板密封隔間，再波及左側之同段876、878號房屋?
    3.倘起火點在同段874號房屋右側，則以同段874號與872號
      房屋之牆壁只有一層鐵皮隔間，同段872號房屋均以木板
      隔間之情形，872號房屋受損程度輕微，且發生火災當時
      同段872號房屋仍有員工在場睡覺，竟能及時離開，毫髮
      無傷，實令人不解。
  (二)、本件起火點可能在同段876、878號房屋之理由：
    1.同段876、878號房屋受損程度，以肉眼觀察較同段874號
      、872號房屋為嚴重。同段876和878號整棟屋頂倒塌，30
      公分的鋼骨彎曲倒地。而同段874號與876號房屋之隔間當
      時仍然完好，為了搶救火災，消防人員用怪手破壞雙層隔
      間牆進入搶救。同段874號房屋燒毀10分之1的舊衣，同
      段872號房屋之家具燒毀，鐵皮完好。
    2.消防人員抵達時，同段876、878號房屋屋頂已經冒出大火
      ，而同段874號房屋尚未燃燒，所以消防隊員係由同段874
      號房屋進入火場救火。
    3.相對人之公司所營事業係以化學製劑、塑膠射出等製成保
      冷器材之工廠，且相對人工廠員工稱該工廠十分耗電，可
      以詢問相對人工廠員工及調查其用電量即明，且抗告人家
      人亦曾於晚間仍聽聞相對人工廠有機器運轉之聲響。
    4.另相對人之876、878號房屋投保鉅額火災險，可見相對人
      所營事業發生火災之風險機率較高。
  (三)、綜上，爰依民事訴訟法第368條、第370條之規定，聲請保
      全「台南市○○路○段874、876、878號之火災現場3個月
      」，以便抗告人委請其他學術單位，究明起火原因，釐清
      損害賠償責任之歸屬云云。
二、原審法院裁定以：
  (一)、按證據有滅失或礙難使用之虞，或經他造同意者，得向法
      院聲請保全；就確定事、物之現狀有法律上利益並有必要
      時，亦得聲請為鑑定、勘驗或保全書證。前項證據保全，
      應適用本節有關調查證據方法之規定。又保全證據之聲請
      ，應表明下列各款事項：一、他造當事人，如不能指定他
      造當事人者，其不能指定之理由。二、應保全之證據。三
      、依該證據應證之事實。四、應保全證據之理由。前項第
      1款及第4款之理由，應釋明之。民事訴訟法第368條、第3
      70條，分別定有明文。復按所謂滅失，即毀滅喪失之意，
      就勘驗言，如勘驗之標的物即將毀滅或變更其現狀，若不
      及時行勘驗，將無從實施勘驗程序或縱行勘驗，亦不能獲
      得其現狀之證據者均屬之（參照最高法院82年度臺抗字第
      310號裁定參照）。從而，民事訴訟法第368條所定之證據
      保全，乃指證據有滅失或礙難使用之虞，或經他造同意時
      ，在訴訟未繫屬，或雖已繫屬尚未達於調查證據程序前，
      法院預為調查，而保全之謂；證據保全之目的在於防止證
      據之滅失，或難以使用，致影響裁判之正確；苟證據並非
      即將滅失，而得於調查證據程序中為調查，訴訟當事人原
      可於調查證據程序中聲請調查即可，無保全證據之必要。
      又此證據之滅失或難以使用，須依保全證據之程序預為調
      查者，必須有時間上之迫切性，否則於訴訟繫屬後之調查
      證據程序中即可為調查，若謂證據調查並無迫切之需要，
      亦得聲請保全證據，則因證人必有其死亡之日，證物於物
      理上亦必有滅失之日，豈非謂任何證據均有滅失之虞，悉
      得依證據保全之程序預為調查，致盡失證據保全之立法目
      的。
  (二)、經查：依抗告人聲請意旨所陳，抗告人前曾向台灣臺南地
      方法院檢察署聲請保全證據，並經台灣臺南地方法院檢察
      署准其保全證據之聲請。而系爭台南市○○區○○路2段8
      74、876、878號建物火災事件，就火災原因亦經台南市消
      防局現場調查，提出調查報告書後，復經前開檢察署送請
      內政部消防署鑑定起火責任，由內政部消防署派員會同檢
      察官勘驗現場之事實，業經調取台灣台南地方法院檢察署
      93年度保全字第3號暨94年度他字第49號偵查卷宗，核閱
      無訛。系爭建物經火災後，業經台南市消防局、內政部消
      防署履勘、採證，鑑驗，而其調查報告、會勘筆錄或調查
      照片，顯足以資為訴訟資料，或其他鑑定機關鑑定參考資
      料。況系爭火災現場亦因前開機構為調查之必要而為之採
      證後，使現場相關跡證不復存在。是以系爭台南市○○區
      ○○路2段874、876、878號建物，自無維持現狀，由供他
      日再行鑑定之必要。抗告人上開保全證據之聲請，核與前
      開說明之保全證據之要件不符，自難准許。
  (三)、從而，本件抗告人依民事訴訟法保全證據之程序，聲請裁
      定准許保全證據「台南市○○路○段874、876、878號建物
      之火災現場3個月」，自不應准許，應予駁回。
三、抗告意旨略以：
  (一)、系爭火災現場雖經臺南市消防局、內政部消防署鑑定火災
      原因不明；且起火點之認定，有顯然違反常經驗法則之諸
      多疑點，已如聲狀所載；是依目前採證之結果，顯然未臻
      完備，將來不足作為訴訟資料，或為鑑定之參考資料。是
      故本火災現場仍有保全之必要。
  (二)、又94年7月13日14時30分許，因本案公共危險刑事案件94
      年度他字第49號進行偵查程序，傳訊證人5名，其中至少
      3名目擊證人王政忠、羅瑞鶯、吳明達等人，分別不斷強
      調當時因中秋節準備烤肉，現場目睹火災之發生約有300
      名民眾，當日火勢係由相對人經營廠房發生，並有濃濃的
      燃燒化學製劑味道，均經具結在卷可稽，明顯與臺南市消
      防局及內政部消防署之鑑定結果不同，可證依臺南市消防
      局及內政部消防署採證結果，不足以作為將來鑑定之充分
      資料，顯不可採，現場實有繼續保全現場之必要，請本院
      向臺灣臺南地方法院檢察署調閱卷宗（案號94年度他字第
      49號）或查詢該日開庭情形，即明真相。
  (三)、為釐清事實之真相，並判斷目前之採證資料是否已經充分
      ，而足以作為其他鑑定機關進一步鑑定之參考，為此依法
      提起抗告。
四、經查：
  (一)、本件有關臺南市○○區○○路2段874、876、878號火災現
      場，業經抗告人向臺灣臺南地方法院檢察署聲請保全證據
      ，並經臺灣臺南地方法院檢察署准其保全證據之聲請。而
      系爭台南市○○區○○路2段874、876、878號建物火災事
      件，就火災原因亦經台南市消防局現場調查，提出調查報
      告書後，復經前開檢察署送請內政部消防署鑑定起火責任
      ，由內政部消防署派員會同檢察官勘驗現場之事實，業經
      原審法院及本院調取臺灣臺南地方法院檢察署93年度保全
      字第3號暨94年度他字第49號偵查卷宗，核閱無訛。故系
      爭火災現場，業經台南市消防局、內政部消防署履勘、採
      證，鑑驗，而其調查報告、會勘筆錄或調查照片，顯足以
      資為訴訟資料，或其他鑑定機關鑑定參考資料。雖抗告人
      一再主張：系爭火災現場雖經臺南市消防局、內政部消防
      署鑑定火災原因不明，且起火點之認定，有顯然違反經驗
      法則之諸多疑點，是依目前採證之結果，顯然未臻完備，
      將來不足作為訴訟資料，或為鑑定之參考資料，是故本火
      災現場仍有保全之必要云云。惟查此僅為抗告人主觀之臆
      測，且本案系爭火災現場既經台南市消防局、內政部消防
      署會同檢察官履勘、採證、鑑驗完畢，並製作調查報告、
      會勘筆錄，並有調查照片，已為相當之證據調查，自無抗
      告人所主張之有再加以保全之必要。是以系爭台南市○○
      區○○路2段874、876、878號建物，自無維持現狀，由供
      他日再行鑑定之必要。
  (二)、又系爭台南市○○區○○路2段874、876、878號等火災現
      場，經臺灣臺南地方法院檢察署以94年6月23日南檢朝兼
      94他49字第36505號函臺南市警察局第四分局撤銷證據保
      全，由臺南市警察局第四分局分別以94年6月30日南市警
      四刑字第0944426957號函文予相對人、抗告人、中連汽車
      貨運股份有限公司及其他相關單位等，請其依環保相關法
      規妥善處理火災現場，有94年6月30日南市警四刑字第
      0944426957號書函影本附於本院卷可按（見本院卷17頁）
      。而本件火災原列抗告人為涉及公共危險罪名之嫌疑人，
      但經該署檢察官查證後，未發現有何不法情事，而予報結
      等事實，並經本院調取台灣台南地方法院檢察署93年度保
      全字第3號暨94年度他字第49號偵查卷宗，核閱無訛。而
      相對人亦於94年7月27日具狀陳報系爭台南市○○區○○
      路2段878號，業經清理完畢，並附呈現場照片2幀為證（
      見本院卷18頁）。是本件就系爭台南市○○區○○路2段
      874、876、878號火災現場，已無可資保全之證據存在，
      抗告人聲請保全證據，自無必要及實益。從而，原審法院
      裁定駁回其聲請保全證據，自無不合。抗告意旨仍執前詞
      指摘原裁定不當，求予廢棄，為無理由。
五、據上論結，本件抗告為無理由，依民事訴訟法第495條之1第
    1項、第449條第1項、第95條、第78條，裁定如主文。
中　　華　　民　　國　　94　　年　　10　　月　　18　　日
                  民事第四庭    　審判長法　官  林金村
　　　　　　　　　　　　　　　　        法　官  林輝雄
 　　　　　　　　　 　　　　　　        法　官  胡景彬
上為正本係照原本作成。
抗告人如不服本裁定，僅得於收受本裁定正本送達後10日內以適
用法規顯有錯誤為理由，向本院提出再抗告狀（須附繕本一份及
繳納再抗告裁判費新台幣1千元)，並經本院許可後始可再抗告於
最高法院。
中　　華　　民　　國　　94　　年　　10　　月　　19　　日
                                        書記官  趙玲瓏
【附記】
民事訴訟法第495條之1第2項準用同法第466條之1第1、2項規定
：
I對於第二審判決上訴，上訴人應委任律師為訴訟代理人。但上
　訴人或其法定代理人具有律師資格者，不在此限。
II上訴人之配偶、三親等內之血親、二親等內之姻親，或上訴人
　為法人、中央或地方機關時，其所屬專任人員具有律師資格並
  經法院認為適當者，亦得為第三審訴訟代理人。
                                                   K
